【裁判字號】    97,簡,302
【裁判日期】    970829
【裁判案由】    申報公職人員財產
【裁判全文】
臺北高等行政法院判決
                                     97年度簡字第00302號
原      告  甲○○
被      告  法務部
代  表  人  丙○○（部長）
上列當事人間因申報公職人員財產事件，原告不服行政院中華民
國97年3 月13日院臺訴字第0970082805號訴願決定，提起行政訴
訟。本院判決如下：
    主  文
原告之訴駁回。
訴訟費用由原告負擔。
    事實及理由
一、事實概要：
    本件被告法務部以原告係臺北市立吳興國民小學事務組長，
    為公職人員財產申報法第2 條第1 項第11款規定應申報財產
    之人員，於辦理民國（下同）94年財產申報時，漏報其配偶
    乙○○臺灣銀行南港分行存款新臺幣（下同）34,203元，短
    報乙○○交通銀行內湖分行存款47,112元、中國信託商業銀
    行存款15,949元，溢報乙○○交通銀行內湖分行存款24,968
    元，計漏短溢報存款122,232 元，另漏報其對合作金庫銀行
    債務425,851 元、臺灣土地銀行債務1,055,856 元，漏報乙
    ○○對交通銀行債務2,144,976 元，故意申報不實，乃依公
    職人員財產申報法第11條第1 項後段規定，以96年10月18日
    法財申罰字第0961115585號處分書處罰鍰8 萬元（下稱原處
    分）。原告不服，提起訴願，經行政院97年3 月13日院臺訴
    字第0970082805號訴願決定駁回，原告仍不服，遂提起本件
    行政訴訟。
二、兩造聲明：
  (一)原告聲明：訴願決定及原處分均撤銷。
  (二)被告聲明：駁回原告之訴。
三、兩造之爭點：
    原告不實申報公職人員財產是否有間接故意？
  (一)原告主張之理由：
    1.原告於94年間任職於臺北市立吳興國小事務組長，僅係一
      初階公務員，並未管理任何職員，非主管級行政人員，當
      年臨時被抽籤選為申報財產之公職人員，生平第一次遇到
      此事，全然毫無頭緒，連為何要申報公職人員財產都不知
      ，更遑論分辨與每年申報所得稅有何不同，遂依照每年報
      稅通常作法，於公餘之暇，盡原告個人所能及之注意能力
      為申報，但仍未能兼顧所有細節，因此，(1)漏報配偶乙○
      ○名下臺灣銀行南港分行存款34,203元，短報交通銀行內
      湖分行存款47,112元、中國信託商業銀行存款15,949元，
      溢報交通銀行內湖分行存款24,968元，共計漏短溢報存款
      122,232 元；(2)漏報原告本人名下對合作金庫銀行貸款債
      務425,851 元、對土地銀行貸款債務1,055,856 元；復漏
      報配偶乙○○名下對交通銀行房屋貸款債務2,144,976 元
      ，致遭被告認定故意申報不實。
    2.原告平日處理公私大小事務極多，舉凡從每日學生上、下
      學指揮交通，到為公務奔走等等，缺失疏漏在所難免，但
      遭指為故意申報不實，實難令原告甘服。
    3.故意依行為人對於構成犯罪事實及其結果之發生，是否有
      確定之認識，可分為確定故意及不確定故意，而不確定故
      意又可分為：擇一故意、概括故意、未必故意三種（詳見
      本院卷第7 頁）；而過失則可分為有認識過失及無認識過
      失（詳見本院卷第7 、8 頁）；而我國民法，更將過失分
      為重大過失、具體輕過失、抽象輕過失三種。注意之標準
      ，應就行為人個人之注意能力，具體認定之，行為人不盡
      自己注意力所能及之注意者，即為不注意，亦即有過失，
      稱為具體輕過失。
    4.查原告漏短溢報存款，及誤以為負債並非財產，不用申報
      ，絕非故意為之，實在是因第一次被抽中申報公職人員財
      產，疏忽未盡一定之查證義務，致使存款有漏短溢報情事
      ，且原告因不確定負債是否需申報，且依過去多年報稅經
      驗，如有發生錯誤，均有給予補正之機會。又原告認為像
      前總統夫人吳淑珍有貴重珠寶不申報，才是故意，而原告
      之行為或有具體輕過失，惟絕非未必故意。
    5.又查公職人員財產申報法第11條第1 項之規定，僅處罰無
      正當理由不為申報及故意申報不實之情形，因此被告以原
      告故意申報不實為由，處原告罰鍰8 萬元之處分，自屬不
      合。
  (二)被告主張之理由：
    1.原告提起行政訴訟，理由略以：其係低階公務員，並非主
      管級行政人員，且當年為首次申報財產而毫無頭緒，遂依
      照申報所得稅通常作法，盡其個人所能及之注意能力而努
      力申報，惟平日諸如學生上下學之指揮交通等大小公務極
      為繁重，案牘勞形而未能兼顧所有細節，缺失疏漏在所難
      免，實因首次申報而疏忽未盡一定之查證義務，且不確定
      債務應否申報，致生不符情事，但絕非故意申報不實，應
      認像前總統夫人吳淑珍有珍貴珠寶而不申報始屬故意；再
      者，依往昔報稅經驗，如有申報錯誤，均給予補正之機會
      云云。
    2.被告以原告於94年定期申報財產時：(1)漏報其配偶乙○○
      名下臺灣銀行南港分行存款34,203元；短報交通銀行內湖
      分行存款47,112元、中國信託商業銀行存款15,949元；溢
      報交通銀行內湖分行存款24,968元，共計漏、短、溢報存
      款122,232 元。(2)漏報本人名下對合作金庫銀行貸款債務
      425,851 元、對臺灣土地銀行貸款債務1,055,856 元；復
      漏報其配偶乙○○名下對於交通銀行房屋貸款債務2,144,
      976 元，故意申報不實，依公職人員財產申報法第11條第
      1 項後段規定處罰鍰8 萬元，應屬合法妥當，合先敘明。
    3.按公職人員及其配偶之所有應申報財產，應一併申報，且
      存款及債務等各類總額分別達100 萬元者即應申報；又公
      職人員及其配偶就前開申報項目之申報標準應各別分開計
      算，公職人員財產申報法第5 條第1 項、第2 項及公職人
      員財產申報法施行細則第19條第1 項第1 款及第2 項分別
      定有明文。原告確有申報不實之情事，有原告94年財產申
      報表、臺灣銀行營業部95年1 月26日營一存密字第095000
      09381 號函、交通銀行內湖分行95年2 月3 日交內湖發字
      第9537900010號函、中國信託商業銀行存款電子檔案、合
      作金庫銀行放款電子檔案、臺灣土地銀行放款電子檔案等
      在卷可稽。原告雖為前開主張，惟查：
      (1)按公職人員應申報之財產，為「各該申報日」，其本人
        、配偶及未成年子女所有之公職人員財產申報法第5 條
        第1 項各款所列之財產，公職人員財產申報法施行細則
        第10條第6 項定有明文。本件申報日既為94年11月2 日
        ，原告自應確實查詢其本人及其配偶於申報日當日之存
        款與債務餘額，且應有客觀之書面資料作形式上查證（
        如親自核對明細或以電話查詢），始得謂已善盡申報財
        產之法定義務。且存款及債務餘額之查詢並非難事，僅
        須積極登簿或向金融機構查詢即可得知。原告於申報前
        未確實瞭解財產申報法定義務之相關內容，致未查詢其
        本人及配偶於「94年11月2 日」之存款與債務餘額即逕
        行登載填報，其於填載公職人員財產申報表時即明知其
        所填載之數額並非均為「94年11月2 日」當日之財產情
        形，已明顯有可能產生漏、短、溢報之情事，卻仍容任
        其發生，應可認定原告主觀上對於可能構成行政違章之
        上開漏、短、溢報存款及債務之情事，具有預見其發生
        而其發生並不違背其本意之間接故意存在。
      (2)原告係臺北市立吳興國民小學事務組長，為公職人員財
        產申報法第2 條第1 項第11款所定應申報財產之人員，
        本應忠實履行財產申報義務，而公職人員財產申報法所
        定應申報之公職人員或為政務官或至少為主管級之公務
        人員，本即事多任重，然大抵均能按時申報，且立法時
        已考量公職人員業務繁忙程度，乃訂定每年11月1 日起
        至12月31日止共2 個月之申報期限，且94年度申報截止
        日因適逢例假日而順延至95年1 月2 日，申報時間充裕
        ，足供申報人確認、彙整相關資料並依時限申報財產。
      (3)經查，有關前揭3 筆債務漏報乙節，原告原主張各該債
        務部分均確有填報，惟可能因操作錯誤致漏未上傳，實
        非蓄意漏報云云，業經被告以不論網路登錄或紙本手寫
        方式申報，均應核對無誤後，始提出申報，縱有不熟悉
        操作方式之情形，亦應向受理申報單位詢明，尚難事後
        以操作錯誤致漏上傳為由卸責。詎其於訴願及本件行政
        訴訟中，竟改以不知債務亦屬財產之一種而應申報云云
        ，其所持理由前後已有矛盾。復按法律本屬強行規範而
        具強制力，而人民亦有知悉及遵守法律之義務，有關各
        項財產之申報標準及注意事項，公職人員財產申報法及
        其施行細則及填表說明均已詳細列載，其中應申報財產
        之範圍及於消極財產（即債務）。蓋債務負擔之增減，
        亦足以呈現公職人員經濟狀況之變化，構成評估其立場
        公正性之重要指標，申報義務人自當確實申報。申報義
        務人縱有不熟悉財產申報規定之情形或對應申報債務之
        範圍有所疑義，亦應於申報前向受理申報單位詢明，豈
        得容任原告於構成申報不實之情事後，始主張其係首次
        申報財產不諳政風法令而逕依申報所得稅之方法申報其
        財產等語，進而認其申報財產之法定義務得加以減輕或
        免除？此等主張反適足以認定其未詳研公職人員財產申
        報相關法令及填表說明。
      (4)復按公職人員明知應依規定申報，無正當理由不為申報
        ，處6 萬元以上30萬元以下罰鍰；其故意申報不實者，
        亦同，公職人員財產申報法第11條第1 項定有明文。又
        依公職人員財產申報法第6 條後段、公職人員財產申報
        資料審核及查閱辦法第8 條暨政風機構辦理公職人員財
        產申報資料審核作業要點第13點規定，受理申報機關認
        申報人有申報不實之嫌疑者，如有必要，應予申報人說
        明之機會，而審查結果如發現申報人涉有故意申報不實
        之情事者，應檢附申報人之說明資料，移由被告處理。
        本件臺北市政府教育局政風室發現原告有申報不實之嫌
        疑後，即依上述規定，通知原告說明，經其說明後仍疑
        有故意申報不實情事，即移送被告處理，程序上應無違
        法之處。原告主張依其往昔報稅經驗，如有申報錯誤，
        均有補正之機會云云，純係其個人法律見解或容有誤會
        ，併此敘明。至於原告所稱應認如前總統夫人吳淑珍有
        珍貴珠寶而不申報始屬故意乙節，與認定原告申報當時
        有無申報不實無涉，非本件討論標的。
四、本院之判斷：
  (一)本件起訴時被告之代表人原為施茂林，嗣變更為丙○○，經
    其聲明承受訴訟，核無不合，應予准許。
  (二)按公職人員財產申報法第2 條第1 項第11款規定「左列公職
    人員應依本法申報財產：一、…十一、警政、司法調查、稅
    務、關務、地政、主計、營建、都計、證管、採購之縣(市)
    級以上政府主管人員，及其他職務性質特殊經主管院會同考
    試院核定有申報財產必要之人員。」第5 條規定「公職人員
    應申報之財產如左：一、不動產、船舶、汽車及航空器。二
    、一定金額以上之存款、外幣、有價證券及其他具有相當價
    值之財產。三、一定金額以上之債權、債務及對各種事業之
    投資。公職人員之配偶及未成年子女所有之前項財產，應一
    併申報。」第11條第1 項規定「公職人員明知應依規定申報
    ，無正當理由不為申報，處新臺幣6 萬元以上30萬元以下罰
    鍰。其故意申報不實者，亦同。」同法施行細則第10條第6
    項規定「公職人員應申報之財產，為各該申報日，其本人、
    配偶及未成年子女所有之本法第5 條第1 項各款所列之財產
    。」第19條第1 項第1 款規定「本法第5 條第1 項第2 款及
    第3 款之一定金額，依左列規定：一、存款、有價證券、債
    權、債務及對各種事業之投資，每類之總額為新臺幣1 百萬
    元，或有價證券之上市股票總額為新臺幣50萬元。」
  (三)查原告於辦理94年財產申報時，漏報其配偶乙○○臺灣銀行
    南港分行存款34,203元，短報乙○○交通銀行內湖分行存款
    47,112元、中國信託商業銀行存款15,949元，溢報乙○○交
    通銀行內湖分行存款24,968元，計漏短溢報存款122,232 元
    ，另漏報其對合作金庫銀行債務425,851 元、臺灣土地銀行
    債務1,055,856 元，漏報乙○○對交通銀行債務2,144,976
    元，有原告94年公職人員財產申報表、臺灣銀行營業部（一
    ）95年1 月26日營一存密字第09500009381 號函附存放款明
    細查詢、交通銀行內湖分行95年2 月3 日交內湖發字第9537
    900010號函附存、放款明細及中國信託商業銀行、合作金庫
    銀行、臺灣土地銀行存、放款電子檔案等影本附原處分機關
    卷可稽。
  (四)原告雖稱：其係低階公務員，並非主管級行政人員，且當年
    為首次申報財產而毫無頭緒，遂依照申報所得稅通常作法，
    盡其個人所能及之注意能力而努力申報，惟平日諸如學生上
    下學之指揮交通等大小公務極為繁重，案牘勞形而未能兼顧
    所有細節，缺失疏漏在所難免，實因首次申報而疏忽未盡一
    定之查證義務，且不確定債務應否申報，致生不符情事，但
    絕非故意申報不實，應認像前總統夫人吳淑珍有珍貴珠寶而
    不申報始屬故意；再者，依往昔報稅經驗，如有申報錯誤，
    均給予補正之機會云云。惟查：
    1.原告係臺北市立吳興國民小學事務組長，為公職人員財產
      申報法第2 條第1 項第11款所定應申報財產之人員，本應
      忠實履行財產申報義務，而公職人員財產申報法所定應申
      報之公職人員或為政務官或至少為主管級之公務人員，本
      即事多任重，然大抵均能按時申報，且立法時已考量公職
      人員業務繁忙程度，乃訂定每年11月1 日起至12月31日止
      共2 個月之申報期限，且94年度申報截止日因適逢例假日
      而順延至95年1 月2 日，申報時間充裕，足供申報人確認
      、彙整相關資料並依時限申報財產。
    2.按公職人員應申報之財產，為「各該申報日」，其本人、
      配偶及未成年子女所有之公職人員財產申報法第5 條第1
      項各款所列之財產，公職人員財產申報法施行細則第10條
      第6 項定有明文。本件申報日既為94年11月2 日，原告自
      應確實查詢其本人及其配偶於申報日當日之存款與債務餘
      額，且應有客觀之書面資料作形式上查證（如親自核對明
      細或以電話查詢），始得謂已善盡申報財產之法定義務。
      且存款及債務餘額之查詢並非難事，僅須積極登簿或向金
      融機構查詢即可得知。原告於申報前未確實瞭解財產申報
      法定義務之相關內容，致未查詢其本人及配偶於「94年11
      月2 日」之存款與債務餘額即逕行登載填報，其於填載公
      職人員財產申報表時即明知其所填載之數額並非均為「94
      年11月2 日」當日之財產情形，已明顯有可能產生漏、短
      、溢報之情事，卻仍容任其發生，應可認定原告主觀上對
      於可能構成行政違章之上開漏、短、溢報存款及債務之情
      事，具有預見其發生而其發生並不違背其本意之間接故意
      存在。
    3.再有關前揭3 筆債務漏報乙節，原告原主張各該債務部分
      均確有填報，惟可能因操作錯誤致漏未上傳，實非蓄意漏
      報云云，業經被告以不論網路登錄或紙本手寫方式申報，
      均應核對無誤後，始提出申報，縱有不熟悉操作方式之情
      形，亦應向受理申報單位詢明，尚難事後以操作錯誤致漏
      上傳為由卸責。詎其於訴願及本件行政訴訟中，竟改以不
      知債務亦屬財產之一種而應申報云云，其所持理由前後已
      有矛盾。復按法律本屬強行規範而具強制力，而人民亦有
      知悉及遵守法律之義務，有關各項財產之申報標準及注意
      事項，公職人員財產申報法及其施行細則及填表說明均已
      詳細列載，其中應申報財產之範圍及於消極財產（即債務
      ）。蓋債務負擔之增減，亦足以呈現公職人員經濟狀況之
      變化，構成評估其立場公正性之重要指標，申報義務人自
      當確實申報。申報義務人縱有不熟悉財產申報規定之情形
      或對應申報債務之範圍有所疑義，亦應於申報前向受理申
      報單位詢明，豈得容任原告於構成申報不實之情事後，始
      主張其係首次申報財產不諳政風法令而逕依申報所得稅之
      方法申報其財產等語，進而認其申報財產之法定義務得加
      以減輕或免除？是原告此部分主張，亦不足採。
    4.又依公職人員財產申報法第6 條後段、公職人員財產申報
      資料審核及查閱辦法第8 條暨政風機構辦理公職人員財產
      申報資料審核作業要點第13點規定，受理申報機關認申報
      人有申報不實之嫌疑者，如有必要，應予申報人說明之機
      會，而審查結果如發現申報人涉有故意申報不實之情事者
      ，應檢附申報人之說明資料，移由被告處理。本件臺北市
      政府教育局政風室發現原告有申報不實之嫌疑後，即依上
      述規定，通知原告說明，經其說明後仍疑有故意申報不實
      情事，即移送被告處理，程序上亦無違法。原告主張依其
      往昔報稅經驗，如有申報錯誤，均有補正之機會云云，要
      屬誤解。至於原告所稱應認如前總統夫人吳淑珍有珍貴珠
      寶而不申報始屬故意乙節，與本件無涉。
  (五)綜上，本件堪認原告主觀認知對於可能構成漏短溢報情事，
    具有預見其發生而其發生並不違背其本意之間接故意存在。
    從而被告以原告故意申報不實，依公職人員財產申報法第11
    條第1 項後段規定，處以罰鍰8 萬元，並無不法，訴願決定
    予以維持，亦無不合。原告徒執前詞，訴請撤銷，為無理由
    ，應予駁回。
五、本件適用簡易訴訟程序，爰不經言詞辯論逕為判決，併予敘
    明。
據上論結，本件原告之訴為無理由，爰依行政訴訟法第98條第1
項前段、第233 條第1 項、第236 條，判決如主文。
中    華    民    國    97    年     8    月   29     日
                    臺北高等行政法院第二庭
                                    法  官  陳  金  圍
上為正本係照原本作成。
本件以訴訟事件所涉及之法律見解具有原則性者為限，始得於本
判決送達後20日內向本院提出上訴狀並表明上訴理由，如已於本
判決宣示後送達前提起上訴者，應於判決送達後20日內補具上訴
理由（均按他造人數附繕本），且經最高行政法院許可後方得上
訴。
中    華    民    國    97    年     8    月    29    日
                                    書記官  陳  可  欣


司法院資訊處製作；財團法人民間司法改革基金會備份。
